【裁判字號】    99,上訴,2027
【裁判日期】    991230
【裁判案由】    妨害自由等
【裁判全文】
臺灣高等法院臺中分院刑事判決        99年度上訴字第2027號
上  訴  人  臺灣臺中地方法院檢察署檢察官
被      告  林春雄
被      告  王茂青
上列上訴人因被告等妨害自由等案件，不服臺灣臺中地方法院九
十八年度訴字第四０一０號中華民國九十九年七月三十日第一審
判決（起訴案號：臺灣臺中地方法院檢察署九十八年度偵字第一
八九八九號），提起上訴，本院判決如下：
    主  文
上訴駁回。
    事  實
一、王茂青前於民國九十五年間因妨害公務案件，經臺灣臺中地
    方法院以九十五年度中簡字第一一一三號判決判處有期徒刑
    三月確定，於九十五年八月十五日易科罰金執行完畢。
二、林春雄【經營「采庭建設有限公司」（以下稱采庭公司）】
    與林慶煌均為址設臺中市○○路○段三一二號「明輝商業大
    樓」之住戶，王茂青為林春雄之友人，王繁臺則係在「明輝
    商業大樓」擔任社區總幹事。采庭公司前因遭人向臺中市政
    府主管機關檢舉涉嫌違反建築法規案件，林春雄即於九十八
    年三月二十日下午三時許，在「明輝商業大樓」詢問王繁臺
    上開遭人檢舉一情，林春雄因懷疑係林慶煌所為，遂即與友
    人王茂青轉往址設臺中市○○路○段三二三號由林慶煌所居
    住兼營「東美鎖鑰店」之處所，欲找林慶煌理論。（一）同
    日下午三時五十八分許，王茂青先抵達「東美鎖鑰店」，隨
    即進入該店內，並走至林慶煌所坐位子旁質問林慶煌，林慶
    煌當場欲起身解釋，詎王茂青見狀竟自起基於強制之犯意，
    以雙手強力壓制林慶煌肩膀之強暴方式，使其無法起身，以
    此方式妨害林慶煌行使其權利，後因王繁臺勸阻始放手。（
    二）嗣林春雄進入「東美鎖鑰店」，王茂青乃與林春雄共同
    基於恐嚇危害安全之犯意聯絡，由王茂青向林慶煌恫嚇稱：
    「我今天專程來認人，要找人修理你，也要砸掉你的招牌，
    讓你作不成生意，你出門叫人跟蹤你、修理你」等語，林春
    雄並將桌上之茶具掃落，以筆筒擲向林慶煌，而以此加害身
    體、財產之事，使林慶煌心生畏懼，致生危害於安全。嗣經
    在場之王繁臺不斷勸阻，林春雄、王茂青始行離去。
二、案經林慶煌委由律師提出告訴，而由臺灣臺中地方法院檢察
    署檢察官偵查起訴。
    理    由
壹、證據能力部分：
    按被告以外之人（包括證人、鑑定人、告訴人、被害人及共
    同被告等）於審判外之陳述雖不符刑事訴訟法第一百五十九
    條之一至之四等四條之規定，而經當事人於審判程序同意作
    為證據，法院審酌該言詞陳述或書面陳述作成時之情況，認
    為適當者，亦得為證據；當事人、代理人或辯護人於法院調
    查證據時，知有刑事訴訟法第一百五十九條第一項不得為證
    據之情形，而未於言詞辯論終結前聲明異議者，視為有前項
    之同意，同法第一百五十九條之五定有明文。立法意旨在於
    傳聞證據未經當事人之反對詰問予以核實，原則上先予排除
    。惟若當事人已放棄反對詰問權，於審判程序中表明同意該
    等傳聞證據可作為證據；或於言詞辯論終結前未聲明異議，
    基於尊重當事人對傳聞證據之處分權，及證據資料愈豐富，
    愈有助於真實發見之理念，且強化言詞辯論主義，使訴訟程
    序得以順暢進行，上開傳聞證據亦均具有證據能力。經查，
    本件檢察官、被告對於以下本案卷內相關證人之證述、文書
    卷證資料之證據能力，於本院準備程序及審判期日中均未就
    證據能力有所爭執，迄至言詞辯論終結前亦未聲明異議，且
    上述證人之證述、文書卷證資料亦經本院審理期日中逐一提
    示、朗讀，並告以要旨，本院復審酌相關證人證述筆錄製成
    、文書卷證資料之取得，並無證據顯示有何違背程序規定情
    事，依據上述說明，均應具有證據能力。
貳、實體方面：
甲、有罪部分：
一、訊據被告王茂青固坦承有以雙手壓制林慶煌肩膀，且伊確有
    向林慶煌為一些恐嚇話語等情，惟辯稱：伊係怕林慶煌站起
    來會發生爭執，才壓林慶煌，伊壓沒一秒鐘就放開；另伊已
    忘記所為恐嚇話語之內容為何云云。經查：
（一）強制罪部分：
  １、被告王茂青前揭強制罪之犯罪事實，業據證人即被害人林
      慶煌於警詢及檢察官偵查中證述明確，其於警詢時證稱：
      「．．．王茂青就以雙手壓住我的雙肩，我要起身，他就
      強力將我壓住，不讓我起來。」等語（見臺灣臺中地方法
      院檢察署九十八年度發查字第二十五號卷第十七頁）；其
      於檢察官偵查時證稱：「當我不斷想起身時，王茂青一直
      將我壓住。」等語（見臺灣臺中地方法院檢察署九十八年
      度他字第一六八四號卷第二十一頁）；其於原審時證稱：
      「（問：他們二人誰跟你有肢體接觸？）王茂青，進來就
      壓著我（臺語）」等語（見原審卷第一一０頁）明確，核
      與證人王繁臺於原審時證稱：「（問：王茂青是不是用雙
      手把林慶煌肩膀壓著？）林慶煌想站起來解釋，王茂青用
      雙手去按住林慶煌衣領二邊的部位」（見原審院卷第一一
      三頁）等語相符。又經原審當庭勘驗案發現場之監視器光
      碟，其勘驗結果如下：「．．．五十八分五十五秒時，王
      茂青與甲開始在桌子後方有肢體接觸，且軀體向下，面向
      甲，此時藍衣男子正行進至店中間位置…」，而查該名藍
      色上衣男子為王繁臺，甲為林慶煌，業據被告王茂青、林
      春雄二人供認在卷，且被告王茂青亦自承：「．．．我用
      手壓住告訴人（林慶煌）身體的部分我承認．．．，我只
      是跟他在爭執，壓他不到幾秒鐘。」等語不諱，足見被告
      王茂青確有於前揭時、地，因林慶煌欲起身而以雙手壓制
      林慶煌肩膀之事實無訛。
  ２、按刑法第三百零二條第一項之妨害自由罪係妨害他人之行
      動自由，其妨害自由之行為，須持續一相當之期間，始足
      當之，苟僅瞬間之片刻或極短暫之時間內，應僅屬刑法第
      三百零四條第一項之妨害他人行使權利或使人行無義務之
      事之強制罪。本案被告王茂青既於證人林慶煌欲起身之際
      以強制力壓制林慶煌，使林慶煌無法起身，縱其時間甚為
      短暫，惟自仍屬妨害他人行使權利，是被告王茂青此部分
      所為，應係犯刑法第三百零四條第一項之強制罪，公訴意
      旨認被告王茂青此部分所為係犯刑法第三百零二條第一項
      之妨害自由罪，尚有未洽。
  ３、綜上所述，被告王茂青上開妨害他人行使權利之強制罪犯
      行，事證明確，堪以認定。
（二）恐嚇危害安全罪部分：
  １、被告王茂青前揭以「我今天專程來認人，要找人修理你，
      也要砸掉你的招牌，讓你作不成生意，出門叫人跟蹤你、
      修理你」等語恐嚇林慶煌；及同案被告林春雄將證人林慶
      煌之茶具掃落，並以筆筒擲向林慶煌，致生危害於林慶煌
      安全等情，業據證人林慶煌證述甚詳，其於警詢時證稱：
      「王茂青向我出言恐嚇稱：我今天專程來認人，要找人修
      理你，也要砸掉你的招牌，讓你生意做不成，出門叫人跟
      蹤你、修理你」等語（見臺灣臺中地方法院檢察署九十八
      年度發查字第二十五號卷第十七頁）；其於原審審理時證
      稱：「林春雄講沒二句就用手掃桌子，拿筆筒打我」、「
      我比較有印象的就是被告王茂青向我嚇稱要找人修理我，
      我出去要叫人跟蹤我」等語（見原審卷第一０九頁反面、
      一二二頁反面），另證人王繁臺於原審審理時亦證稱：「
      （問：當場誰說來認人，要找人修理，要砸掉招牌，讓你
      生意做不成，出門跟蹤你、修理你？）王茂青。」等語明
      確（見原審卷第一一三頁反面）。參以證人林慶煌對本案
      事實之陳述，要非僅選擇對被告王茂青等不利之部份（詳
      後述不另為無罪諭知及無罪部分），又證人王繁臺僅係社
      區總幹事，與被告二人素無怨仇，亦無利益糾葛，是前揭
      證人互核一致之證詞，應認具相當之憑信性，綜上所述，
      足認被告王茂青確有為前揭恐嚇話語及同案被告林春雄確
      有掃擲桌上物品等事實無疑。
  ２、按刑法上所謂恐嚇，祇須行為人以足以使人心生畏怖之情
      事告知他人即為已足，其通知危害之方法並無限制，凡一
      切以直接之言語、舉動，或其他足使被害人理解其意義之
      方法或暗示其如不從將加危害，而使被害人心生畏怖者，
      均應包括在內。而該言語或舉動是否足以使他人生畏怖心
      ，應依社會一般觀念衡量之，如行為人之言語、舉動，依
      社會一般觀念，均認係惡害之通知，而足以使人生畏怖心
      時，即可認屬恐嚇（最高法院二十二年上字第一三一０號
      判例、七十三年度臺上字第一九三三號判決、八十四年度
      臺上字第八一三號判決意旨參照）。查，本案被告王茂青
      所使用之「修理你」、「讓你生意做不成」等詞彙，係以
      具體表示加害身體、財產方式之恫嚇；而同案被告林春雄
      進入證人林慶煌店內後所為前揭掃擲桌上物品之舉止動作
      甚大，此有監視器翻拍相片五幀在卷可稽（見原審卷第九
      十頁至九十二頁），上開言語、行動客觀上均足使人產生
      恐懼之感，自足使告訴人林慶煌達心生畏懼之程度，且證
      人即告訴人林慶煌於原審證稱：「（問：他們這種行為有
      無影響你做生意？）有，電話不敢接，我現在電話不熟的
      都不敢接」、「（問：你聽到王茂青講起訴書所載恐嚇的
      話，你心裡是否會害怕？）會」等語，是足認被告王茂青
      及同案被告林春雄前揭所為，足以使人心生畏懼，致生危
      害於安全至明。
  ３、被告王茂青及同案被告林春雄間有共同犯意之聯絡及行為
      分擔：
    （１）按共同正犯之意思聯絡，原不以數人間直接發生者為
          限，即有間接之聯絡者，亦包括在內；而意思之聯絡
          並不限於事前有所謀議，即僅於行為當時有共同犯意
          之聯絡者，亦屬之，且其表示之方法，亦不以明示通
          謀為必要，即相互間有默示之合致，亦無不可；且共
          同實施犯罪行為之人，在合意範圍以內，各自分擔犯
          罪行為之一部，相互利用他人之行為，以達其犯罪之
          目的者，即應對於全部所發生之結果，共同負責。
    （２）查，同案被告林春雄於警詢時供稱：林慶煌是大樓副
          主委，伊平時均有繳管理費，然無緣無故以鷹陽保全
          股份有限公司之名義寄了一張函文，巧立名目要求賠
          償，後來該大樓總幹事王繁臺主動帶伊及王茂青二人
          去與林慶煌理論等語（見臺灣臺中地方法院檢察署九
          十八年度發查字第二十五號卷第十頁）；被告王茂青
          於原審審理時供稱：「我是林春雄指使我，叫我去質
          問他（林慶煌），我是從事法拍屋，管委會我比較熟
          悉，所以林春雄委託我去，叫我去跟他們理論」等語
          （見原審卷第一一七頁反面至一一八頁），足徵本案
          確係由同案被告林春雄起意約同被告王茂青前往告訴
          人林慶煌店內，又證人王繁臺於原審審理時證稱：被
          告王茂青為前揭恐嚇話語時被告林春雄已在店內，在
          看著被告王茂青做這此些動作，他當時並沒有質問（
          見原審卷第一一四頁），且被告林春雄甫進入店內，
          旋即對林慶煌為前揭掃擲桌上物品之行為，業如前述
          ，復觀諸被告王茂青、林春雄嗣復前後二次進出林慶
          煌上開店址（見原審卷第九十三頁、九十五頁、九十
          七頁影像參照），而同案被告林春雄既於被告王茂青
          為前揭恐嚇話語時在場且未予制止，參酌其等對林慶
          煌為法益侵害之行為時均在場且時間上緊接重疊，是
          均足認迨至同案被告林春雄進入該店內後，被告王茂
          青與同案被告林春雄二人即具有共同之犯意聯絡及行
          為分擔，依前揭說明，被告王茂青縱未為掃擲物品之
          舉動，被告林春雄縱未為恐嚇之言詞，惟其等既有犯
          意之聯絡，即屬共同正犯，被告王茂青與同案被告林
          春雄自亦應對其他共犯之行為，共同負責。
  ４、綜上所述，被告王茂青上開所辯，要屬事後卸責之詞，不
      足採信。本案事證明確，被告王茂青上開（共同）恐嚇危
      害安全罪之犯行，亦堪認定。
二、查，被告王茂青就事實欄二之（一）所為，係犯刑法第三百
    零四條第一項之強制罪，起訴書認被告王茂青壓制林慶煌身
    體之此部分係犯刑法第三百零二條第一項妨害自由罪，容有
    未洽，業如前述，惟其基本社會事實同一，應予變更起訴法
    條。另被告王茂青就事實欄二之（二）所為，則係犯刑法第
    三百零五條之恐嚇危害安全罪，被告王茂青與同案被告林春
    雄就此一恐嚇危害安全罪，彼此間有犯意聯絡及行為分擔，
    俱為共同正犯。被告王茂青所犯上開強制、恐嚇危害安全二
    罪間，犯意各別，行為互殊，顯係基於個別犯意為之，應予
    分論併罰。又被告王茂青前於九十五年間因妨害公務案件，
    經臺灣臺中地方法院以九十五年度中簡字第一一一三號判決
    判處有期徒刑三月確定，於九十五年八月十五日易科罰金執
    行完畢等情，有臺灣臺中地方法院檢察署刑案資料查註紀錄
    表、臺灣高等法院被告前案紀錄表各一份在卷可按，其於受
    有期徒刑之執行完畢後，五年內故意再犯本案有期徒刑以上
    之前揭二罪，均為累犯，均應依刑法第四十七條第一項規定
    加重其刑。爰審酌被告王茂青僅因細故即率為前揭犯行，惟
    於原審審理中業與告訴人林慶煌和解，並已依和解書賠償告
    訴人新臺幣二十五萬元，業據告訴人林慶煌陳述明確（見原
    審卷第一一六頁），並有和解書一份在卷足憑（見原審卷第
    八十頁），足見其具有相當悔意等一切情狀，就被告王茂青
    所犯強制罪部分，判處拘役三十日，就其所恐嚇危害安全罪
    部分，判處拘役五十日，並定其應執行刑拘役六十日，及於
    各個犯罪及定應執行刑部分均諭知易科罰金之折算標準，以
    示懲儆。
乙、不另為無罪諭知部分
一、公訴意旨另略以：被告王茂青、同案被告林春雄另共同基於
    恐嚇危害安全之犯意聯絡，由同案被告林春雄作勢丟擲鐵鍊
    ，且由被告王茂青另向林慶煌嚇稱：「我今天是來認人的，
    大家試看看」、「管理委員會若再找采庭建設的麻煩，我會
    找人來算帳修理你們」、「大家走著瞧，你們都住在這裡，
    很好找」等語，因認被告王茂青此部分亦與同案被告林春雄
    共同涉犯係犯刑法第三百零五條之恐嚇危害安全罪嫌。
二、按認定不利於被告之事實，須依積極證據，茍積極證據不足
    為不利於被告事實之認定，即應為有利於被告之認定，更不
    必有何有利之證據。且刑事訴訟上證明之資料，無論其為直
    接或間接證據，均須達於通常一般之人均不致有所懷疑，而
    得確信其為真實之程度，始得據為有罪之認定，若其關於被
    告是否犯罪之證明未能達此程度，而有合理懷疑之存在，致
    使無從形成有罪之確信，根據「罪證有疑，利於被告」之證
    據法則，即不得遽為不利被告之認定（最高法院七十六年臺
    上字第四九八六號判例參照）。
三、經查：本案告訴人林慶煌僅於其告訴狀二（六）的部分敘及
    被告王茂青有為前揭話語，嗣於警詢、檢察官偵查及原審審
    理時，均未證稱被告王茂青有此部分恐嚇之言詞，且證人林
    慶煌於原審審理時復證稱：「（問：提示發查卷第十七頁，
    你稱王茂青向你出言恐嚇稱我今天專程來認人，要找人修理
    你，也要砸掉你的招牌，讓你生意做不成，出門叫人跟蹤你
    修理你等語，當日王茂青除了上述話語及前揭辱罵你的三字
    經外，還有無其他恐嚇你的話語？）沒有，就是上述這些」
    等語（見原審卷第一一二頁），是以檢察官就此部分犯行之
    證明，顯有未足。另告訴狀二（二）部分固載有同案被告林
    春雄丟擲鐵鍊等情，惟證人林慶煌於警詢及原審審理中均又
    證稱：當時是王茂青作勢要拿鐵鍊丟伊（見臺灣臺中地方法
    院檢察署九十八年度發查字第二十五號卷第十七頁及原審卷
    第一一０頁），是以究係被告王茂青或同案被告林春雄何人
    拿擲鐵鍊，已有疑義，證人林慶煌就此部分事實有無確切之
    記憶，殊值可疑，而被告王茂青復否認為此部分行為，是檢
    察官就此部分犯行之證明，亦有未足。
四、綜上所述，公訴人關於此部分犯罪事實之證明，容有未足，
    惟公訴意旨認此與前揭恐嚇罪部分，為單純一罪關係，爰不
    另為無罪諭知，併此敘明。
丙、無罪部分：
一、公訴意旨另略以：被告林春雄就被告王茂青前開強制罪之犯
    罪事實，有共同犯意聯絡及行為分擔，為共同正犯，因認被
    告王春雄該部分亦涉犯刑法第三百零二條第一項之剝奪行動
    自由罪嫌。
二、惟查，證人林慶煌於原審審理時證稱：「（問：提示本院卷
    第八十六頁到八十八頁，依監視器畫面顯示，王茂青係先進
    入店內，在八十七頁第一張照片時，王繁臺僅步行至店中間
    處，此時王茂青即略有身體向下之動作，你前述王茂青壓制
    你身體是否在該期間所為？）是。」、「（問：八十七頁第
    二張照片顯示王繁臺已靠近桌子，此時王茂青身體已約略起
    身，另外八十八頁第一、二張，王繁臺走至桌子旁邊，王茂
    青已經轉身右手與王繁臺左手接觸，左手指向店外，此時王
    茂青是否已經沒有壓制你身體的動作？（提示照片）對」、
    「（問：你前述王茂青壓制你身體的舉動是否就是剛剛畫面
    顯示的部分，後續他還有無壓制你身體的舉動？（提示本院
    卷八十八頁之後的照片）後面就沒有。」等語（見原審卷第
    一一一頁反面、一一二頁），再參酌上開卷附監視器翻拍畫
    面（原審卷第八十七頁至八十八頁），足認被告王茂青壓住
    告訴人林慶煌肩膀時，被告林春雄尚在店外，仍未進店內；
    又被告王茂青壓住告訴人僅一至三秒，迨被告林春雄進入店
    內時，被告王茂青已停止其強制行為；佐以被告王茂青前揭
    強制犯行，係於被告王茂青甫進入林慶煌店內因林慶煌欲起
    身即起意而為，尚難遽認被告林春雄就被告王茂青此部分突
    發之強制犯行，有何犯意聯絡。從而，本件公訴人對被告林
    春雄此部分犯罪事實之證明，亦有未足，本院即應為被告林
    春雄有利之認定，即對被告林春雄就被指此部分之犯罪，為
    其無罪之諭知。
丁、原審經審理結果，認為被告王茂青犯事實欄二之（一）強制
    犯行（尚非剝奪他人行為動自由），被告王茂青與同案被告
    林春雄共同犯事實欄二之（二）恐嚇危害安全犯行，均事證
    明確；另被告林春雄被指上開丙所示之剝奪行動自由行為，
    無積極證據足資證明，而適用刑事訴訟法第二百九十九條第
    一項前段、第三百條、第三百零一條第一項，刑法第二十八
    條、第三百零四條第一項、第三百零五條、第四十一條第一
    項前段、第四十七條第一項、第五十一條第六款，刑法施行
    法第一條之一等規定，並審酌上情，就被告王茂青所犯強制
    罪部分，判處拘役三十日，就其所恐嚇危害安全罪部分，判
    處拘役五十日，並定其應執行刑拘役六十日，並於各個犯罪
    及定應執行刑部分均諭知易科罰金之折算標準，其認事用法
    ，並無不合，量刑亦屬妥適；另就被告林春雄被指與被告王
    茂青共犯刑法第三百零二條第一項之剝奪行動自由罪部分，
    諭知無罪之判決，亦屬正確。本件檢察官上訴主張原審就被
    告王茂青有罪部分（強制罪、恐嚇危害安全罪）量刑過輕【
    按刑罰之量定，屬法院自由裁量之職權行使，應審酌刑法第
    五十七條所列各款事由及一切情狀，為酌量輕重之標準，並
    非漫無限制；量刑輕重係屬事實審法院得依職權自由裁量之
    事項，苟已斟酌刑法第五十七條各款所列情狀而未逾越法定
    刑度，不得遽指為違法；且在同一犯罪事實與情節，如別無
    其他加重或減輕之原因，下級審量定之刑，亦無過重或失輕
    之不當情形，則上級審法院對下級審法院之職權行使，原則
    上應予尊重（最高法院七十二年臺上字第六六九六號、七十
    五年臺上字第七０三三號判例及八十五年度臺上字第二四四
    六號判決意旨參照）。原審判決理由已記載審酌上開情節，
    就被告王茂青強制罪，被告王茂青（與共同被告林春雄共同
    ）犯恐嚇危害安全犯行，分別為上開處刑，應已注意適用刑
    法第五十七條之規定，所處之刑亦符合「罰當其罪」之原則
    ，並無輕重失衡之情形，依上開最高法院之判例、判決意旨
    ，不得遽指為違法】；及認原審就被告林春雄判處無罪部分
    （剝奪行動自由罪）有所違誤，仍應成立犯罪，而指摘原判
    決不當，均無理由，應予駁回。
戊、被告王茂青經本院合法傳喚，無正當之理由而未於本院審判
    期日到庭，本院爰不待其陳述，逕行判決。
據上論斷，應依刑事訴訟法第三百七十一條、第三百六十八條，
判決如主文。
本案經檢察官劉家芳到庭執行職務。
中    華    民    國    99    年    12    月    30    日
            刑事第三庭    審判長法  官  王  增  瑜
                                法  官  唐  光  義
                                法  官  曾  佩  琦
以上正本證明與原本無異。
本件不得上訴。
                                      書記官  陳 玫 伶
中    華    民    國    99    年    12    月    30    日
附錄本案論罪科刑法條：
【刑法第三百零四條第一項】
  以強暴、脅迫使人行無義務之事或妨害人行使權利者，處三年
  以下有期徒刑、拘役或三百元以下罰金。
【刑法第三百零五條】
  以加害生命、身體、自由、名譽、財產之事，恐嚇他人致生危
  害於安全者，處二年以下有期徒刑、拘役或三百元以下罰金。

司法院資訊處製作；財團法人民間司法改革基金會備份。
